---
title: 'Reflexos do orçamento anual na educação'
author: 'Lucas Godoy'
date: '2018-10-29'
slug: orcamento_edu
banner: "img/banners/banner_orca_edu.png"
summary: "O orçamento previsto anualmente para cada área nem sempre é condizente com o orçamento realizado de fato. Neste post enfatizamos tais diferenças na educação."
categories:
  - Educação
  - Orçamento
  - Gastos
tags:
  - Educação
---

```{r setup, include=FALSE}
knitr::opts_chunk$set(echo = FALSE, eval = TRUE, warning = FALSE, message = FALSE)
```

```{r pacotes}
suppressPackageStartupMessages(library(ggplot2))
suppressPackageStartupMessages(library(data.table))
suppressPackageStartupMessages(library(magrittr))

# aux function
format_rs <- function(x, ...) {
  scales::dollar(x = x, scale = .000001, prefix = 'R$', suffix = 'M', 
                 big.mark = '.', decimal.mark = ',')
}
```

```{r obtendo_dados}

years <- 2014:2018
orcamento <- vector(mode = 'list', length = length(years))

# extract data

for(i in seq_along(orcamento)) {
  orcamento[[i]] <- transpbrr::download_orcamento(years[i])
  orcamento[[i]][, ANO := years[i]]
}

# binding

orcamento <- data.table::rbindlist(orcamento)

rm(list = c('i', 'years'))

#---- Initial analysis ----

orcamento[, prop_real := (`ORCAMENTO REALIZADO (R$)` + 1)/(`ORCAMENTO INICIAL (R$)` + 1)]
# orcamento[order(prop_real, decreasing = T), ]

funcao_ano <- orcamento[, .(.N, ini = sum(`ORCAMENTO INICIAL (R$)`), real = sum(`ORCAMENTO REALIZADO (R$)`)), by = c('NOME FUNCAO', 'ANO')]

setnames(x = orcamento, old = 'NOME FUNCAO', new = 'funcao')
setkey(orcamento, ANO)
setnames(x = funcao_ano, old = 'NOME FUNCAO', new = 'funcao')
funcao_ano[, prop_real := real/ini]
edu <- orcamento[funcao == 'EDUCACAO', ]
edu$`NOME SUBFUNCAO`[edu$`NOME SUBFUNCAO` == 'TRANSFERENCIAS PARA A EDUCACAO BASICA'] <- 'EDUCACAO BASICA'
fora_orca <- orcamento[
  `ORCAMENTO INICIAL (R$)` == 0 & `ORCAMENTO REALIZADO (R$)` > 0,
  ][, .(Total = sum(`ORCAMENTO REALIZADO (R$)`)), by = 'ANO']
```

## Orçamento do Governo Federal

O Orçamento Anual do Governo Federal[^1] descreve de maneira detalhada os gastos,
e receitas, previstos anualmente de acordo com diferentes Funções[^2] e Subfunções[^3]. 
Além dos gastos e receitas previstos, também são detalhados no orçamento os 
valores efetivados. Ou seja, nem sempre o Governo gasta aquilo que planeja 
inicialmente. Logo, existem variações tanto positivas quanto negativas em 
relação a este valor. Nesta postagem mostraremos o percentual do orçamento 
previsto para a Educação que de fato foi investido entre os anos de 2014 e 2018. 
Também serão abordadas as quantias gastas em ações não previstas no orçamento inicial.


[^1]: Acesse o manual técnico do orçamento atravésdeste [link](https://www1.siop.planejamento.gov.br/siopdoc/lib/exe/fetch.php/mto:pdf:mto_atual.pdf)
[^2]: _Funções_, no orçamento do governo federal, são definidas por Saúde, Educação, Segurança Pública, etc.
[^3]: _Subfunções_, no orçamento do governo federal, estão um nível abaixo das _Funções_, exemplos de subfunções são: Educação Básica, Ensino Superior, etc.

## Educação

Na figura abaixo, a linha azul pontilhada representa 100%. Em outras palavras,
valores próximos da linha pontilhada tiveram um investimento efetivado próximo
do previsto no orçamento. A linha verde representa o percentual do orçamento inicial
efetivado para a educação, enquanto as linhas cinzas são responsáveis por evidenciar
cada uma das outras Funções que aparecem no orçamento do Governo[^4]. A tendência ao
longo do tempo mostra algo que já é de conhecimento público, a Educação não vem sendo
uma prioridade para o governo nos últimos anos.

```{r plot_1, fig.width = 10}
ggplot(data = funcao_ano, 
       mapping = aes(x = ANO, y = prop_real, color = funcao)) +
  geom_point() +
  geom_line() +
  scale_y_continuous(labels = scales::percent) +
  gghighlight::gghighlight(funcao %in% 'EDUCACAO',
                           use_group_by = F) +
  # gghighlight::gghighlight(max(prop_real) > 1.2, 
  #                          use_group_by = T) +
  geom_hline(yintercept = 1, linetype = 'dashed', color = 'blue') +
  s4ggthemes::theme_veraz() +
  s4ggthemes::scale_color_veraz() +
  labs(title = 'Proporção do orçamento inicial efetivado', 
       subtitle = 'Funções',
       x = 'Ano') +
  theme(axis.title.y = element_blank())
``` 

[^4]: As linhas cinzas estão sendo mostradas para dar uma ideia da variabilidade do quanto o governo prevê que vai gastar e quanto realmente gasta com diferentes áreas.

O gráfico abaixo nos ajuda a evidenciar a precarização do ensino no Brasil,
principalmente na educação infantil, na qual, em 2014, o investimento foi inferior
a 10% do previsto nesta área. A educação básica e a educação de jovens e adultos
são outras subfunções que não recebem a devida atenção do governo. Nos
últimos 5 anos o valor recebido pela primeira oscilou em torno de 75% do previsto, enquanto
a segunda não chegou a receber nem 75% do valor esperado. Já o ensino 
superior que, de 2014 à 2017, recebeu valores próximos ao total previsto, apresentou uma queda 
drástica no ano presente (menos de 75%)[^5].

```{r plot2, fig.width = 10}
niveis <- c('EDUCACAO INFANTIL', 'EDUCACAO BASICA', 'EDUCACAO DE JOVENS E ADULTOS',
            'ENSINO PROFISSIONAL', 'ENSINO SUPERIOR')
edu[grepl(pattern = '^ENSINO|^EDUCACAO', x = funcao),][, 
                                                       .(ini = sum(`ORCAMENTO INICIAL (R$)`), 
                                                         real = sum(`ORCAMENTO REALIZADO (R$)`)), by = c('NOME SUBFUNCAO', 'ANO')][,                                                                                                                           prop_real := real/ini                                                                                                                               ][order(prop_real, decreasing = T),][
                                                           grepl(pattern = 'ENSINO|EDUCACAO', x = `NOME SUBFUNCAO`),][
                                                             , `NOME SUBFUNCAO` := factor(x = `NOME SUBFUNCAO`, 
                                                                                          levels = niveis, ordered = T)
                                                             ] %>% 
  ggplot(data = ., aes(x = ANO, y = prop_real, color = `NOME SUBFUNCAO`)) +
  geom_point() +
  geom_line() +
  # gghighlight::gghighlight(grepl(pattern = 'ENSINO|EDUCACAO', x = `NOME SUBFUNCAO`),
  #                          use_group_by = F) +
  scale_y_continuous(labels = scales::percent) +
  geom_hline(yintercept = 1, linetype = 'dashed', color = 'blue') +
  s4ggthemes::theme_veraz() +
  # s4ggthemes::scale_color_veraz(palette = 'secondary') +
  scale_color_manual(values = grDevices::colorRampPalette(c('#969300', '#21ad14', '#000dc9'))(5)) +
  theme(axis.title.y = element_blank(), legend.position = 'bottom', legend.title = element_blank()) +
  labs(x = 'Ano', title = 'Proporção do orçamento inicial efetivado', subtitle = 'Subfunções')
```

[^5]: Note que, nos próximos dois meses, este percentual pode aumentar.

## Valores não previstos no orçamento

  De acordo com a figura abaixo,o único ano no qual o governo não gastou com ações
que não estavam previstas no orçamento foi 2015. No ano de 2014 foram gastos 
`r format_rs(fora_orca$Total[1])`
além do previsto, sendo todo este montante destinado para a **ciência e tecnologia**. Já em
2016 este valor caiu para `r format_rs(fora_orca$Total[2])`, destinados a
gastos **judiciais** e com **comércio e serviços**. No ano seguinte estes gastos excedentes
apresentaram nova queda, fechando em `r format_rs(fora_orca$Total[3])`. Sendo todo
este valor dedicado a **comércio e serviços**. Já em 2018 esta categoria de gastos voltou
a crescer, chegando ao valor de `r format_rs(fora_orca$Total[4])`, dos quais
R$904,00 foram gastos com **relaões exteriores** e o restante com **comércio e serviços**,
a exemplo dos dois anos anteriores.

```{r plot3, fig.width = 10}
orcamento[
  `ORCAMENTO INICIAL (R$)` == 0 & `ORCAMENTO REALIZADO (R$)` > 0,
  ][, .(Total = sum(`ORCAMENTO REALIZADO (R$)`)), by = c('ANO', 'funcao')] %>% 
  ggplot(data = ., aes(x = ANO, y = Total, fill = funcao)) +
  geom_bar(stat = 'identity') +
  scale_y_continuous(labels = format_rs) +
  s4ggthemes::theme_veraz() +
  s4ggthemes::scale_fill_veraz(palette = 'secondary') +
  theme(axis.title.y = element_blank(), legend.position = 'bottom', 
        legend.title = element_blank()) +
  labs(x = 'Ano', title = 'Gastos não previstos no orçamento', subtitle = 'Funções')
```

## Conclusão

É evidente a precarização na educação no Brasil no últimos anos, sobretudo na
educação infantil. Tal comportamento por parte Governo, deve ser fiscalizado por
parte da população. Objetivando uma educação de mais qualidade para todos, bem
como mais desenvolvimento para o país.