---
title: 'Investimentos em Educação no Período Eleitoral'
author: Lucas Godoy
date: '2018-04-13'
slug: eleicao_educacao
banner: "blog/2018/03/img/banner_eleicao_educacao.jpeg"
summary: "Breve análise do impacto do período de eleições presidenciais no investimento em educação."
categories:
  - Eleições
  - Educação
  - Ciência
tags:
  - Impacto das eleições nos investimentos em educação
  - Pós-Graduação
  - Pesquisa
  - Extensão
---

```{r setup, include=FALSE}
knitr::opts_chunk$set(echo = FALSE, eval = TRUE, warning = FALSE, message = FALSE)
```

```{r pacotes}
suppressPackageStartupMessages(library(ggplot2))
library(knitr)
suppressPackageStartupMessages(library(cowplot))
suppressPackageStartupMessages(library(geofacet))
suppressPackageStartupMessages(library(dplyr))
sysfonts::font_add_google('Share Tech', 'share_tech')
```

```{r carregando dados}
load('data/eleicoes_educacao.RData')
```


```{r calculos}
dados_uf  %>% 
  filter(`Nome Programa` == 'Educação Superior - Graduação, Pós-Graduação, Ensino, Pesquisa e Extensão') %>% 
  filter(Data < as.Date('2014/07/06'), Data > as.Date('2014/01/06')) %$% Valor %>% sum -> antes_eleicao

dados_uf  %>%  
  filter(`Nome Programa` == 'Educação Superior - Graduação, Pós-Graduação, Ensino, Pesquisa e Extensão') %>% 
  filter(Data < as.Date('2015/04/26'), Data > as.Date('2014/10/26')) %$% Valor %>% sum -> depois_eleicao

dados_uf  %>% 
  filter(`Nome Programa` == 'Educação Superior - Graduação, Pós-Graduação, Ensino, Pesquisa e Extensão') %>% 
  filter(Data < as.Date('2012/07/06'), Data > as.Date('2012/01/06')) %$% Valor %>% sum -> antes_eleicao2012

dados_uf  %>% 
  filter(`Nome Programa` == 'Educação Superior - Graduação, Pós-Graduação, Ensino, Pesquisa e Extensão') %>% 
  filter(Data < as.Date('2013/07/06'), Data > as.Date('2013/01/06')) %$% Valor %>% sum -> antes_eleicao2013

dados_uf  %>% 
  filter(`Nome Programa` == 'Educação Superior - Graduação, Pós-Graduação, Ensino, Pesquisa e Extensão') %>% 
  filter(Data < as.Date('2016/07/06'), Data > as.Date('2016/01/06')) %$% Valor %>% sum -> antes_eleicao2016

dados_uf  %>% 
  filter(`Nome Programa` == 'Educação Superior - Graduação, Pós-Graduação, Ensino, Pesquisa e Extensão') %>% 
  filter(Data < as.Date('2017/07/06'), Data > as.Date('2017/01/06')) %$% Valor %>% sum -> antes_eleicao2017


razao1 <- format((antes_eleicao/depois_eleicao - 1)*100, suffix = '%', digits = 7, 
                 decimal.mark = ',') %>% paste0('%')
razao2 <- format((antes_eleicao/antes_eleicao2012 - 1)*100, suffix = '%', digits = 7, 
                 decimal.mark = ',') %>% paste0('%')
razao3 <- format((antes_eleicao/antes_eleicao2013 - 1)*100, suffix = '%', digits = 7, 
                 decimal.mark = ',') %>% paste0('%')
razao4 <- format((antes_eleicao/antes_eleicao2016 - 1)*100, suffix = '%', digits = 7, 
                 decimal.mark = ',') %>% paste0('%')
razao5 <- format((antes_eleicao/antes_eleicao2017 - 1)*100, suffix = '%', digits = 7, 
                 decimal.mark = ',') %>% paste0('%')

```

## Transferência de Recursos Federais

  As transferências de recursos do governo federal podem ser de três 
tipos, _Constitucionais_[^1], _Legais_[^2] e _Voluntárias_[^3]. Elas podem beneficiar tanto 
munícipios, unidades federativas e o distrito federal, quanto instituições privadas 
(com ou sem fins lucrativos) e instituições do exterior. 
No [portal da transparência](http://www.portaltransparencia.gov.br), estes dados estão 
dividos em diversos níveis de agregação. Entretanto, neste post trataremos de investigar o 
impacto do período eleitoral referente à disputa da presidência da república em transferências 
para Educação Superior, que engloba graduação, pós-graduação, ensino, pesquisa e extensão, 
e promoção da pesquisa e do desenvolvimento tecnológico. Tais recursos são utilizados na 
concessão de bolsas de estudo, funcionamento de instituições federais de ensino superior, 
fomento à pesquisa, entre outros. 

[^1]: São transferências, previstas na Constituição Federal, de parcelas das receitas federais arrecadadas pela União e que devem ser repassadas aos Estados, ao Distrito Federal e aos Municípios. O objetivo do repasse é amenizar as desigualdades regionais e promover o equilíbrio sócioeconômico entre Estados e Municípios. Dentre as principais transferências da União para os Estados, o DF e os Municípios, previstas na Constituição, destacam-se: o Fundo de Participação dos Estados e do Distrito Federal (FPE); o Fundo de Participação dos Municípios (FPM); o Fundo de Compensação pela Exportação de Produtos Industrializados (FPEX); o Fundo de Manutenção e de Desenvolvimento do Ensino Fundamental e de Valorização do Magistério (FUNDEF); e o Imposto sobre a Propriedade Territorial Rural (ITR).

[^2]: São as parcelas das receitas federais arrecadadas pela União, repassadas aos Estados, ao Distrito Federal e aos Municípios, previstas em leis específicas. Essas leis determinam a forma de habilitação, a transferência, a aplicação dos recursos e como deverá ocorrer a respectiva prestação de contas. Dentre as principais transferências da União para os Estados, o DF e os Municípios, previstas em leis, destacam-se: o Programa Nacional de Alimentação Escolar (PNAE), o Programa Nacional de Apoio ao Transporte do Escolar (PNATE), o Programa Dinheiro Direto na Escola (PDDE), o Programa de Apoio aos Sistemas de Ensino para Atendimento à Educação de Jovens e Adultos, entre outros.

[^3]: São os recursos financeiros repassados pela União aos Estados, Distrito Federal e Municípios em decorrência da celebração de convênios, acordos, ajustes ou outros instrumentos similares, cuja finalidade é a realização de obras e/ou serviços de interesse comum. A Transferência Voluntária é a entrega de recursos a outro ente da Federação, a título de cooperação, auxílio ou assistência financeira, que não decorra de determinação constitucional, legal ou os destinados ao Sistema Único de Saúde (SUS).

## Hipótese

  Acredita-se que o investimento nas áreas aqui citadas seja influênciado pelo período
de eleições para a presidência da república. 

## Método

Com o intuito de verificar a veracidade da hipótese levantada utilizaram-se os 
dados do portal da transparência referentes aos repasses destinados ao Ensino 
Superior e à Ciência e Tecnologia no período de janeiro de 2011 à dezembro de 2017.
Tais valores foram corrigidos pela inflação[^4] com o intuito de remover este
efeito da análise. Para a correção, o período de dezembro de 2017 foi tomado como base.

Foram calculadas as médias móveis com uma janela de 12 meses para verificar a existência
de alguma tendência na série. Posteriormente calculou-se os valores totais investidos nas duas áreas 
para os seguintes períodos:

* 6 meses que precedem a data na qual passa a ser permitida a propaganda
eleitoral - 6 de janeiro de 2014 até 6 de julho de 2014;  
* 6 meses que sucedem o dia da votação no segundo turo - 26 de outubro
de 2014 até 26 de abril de 2015.
* Foram calculados os valores para os mesmos períodos em anos não 
eleitorais.

Após calcular estes montantes, foi feito o cálculo das razões entre diferentes
períodos comparados com os meses preliminares à campanha eleitoral para
analisar a diferença percentual entre os valores.

[^4]: utilizou-se o IPCA para corrigir os valores pela inflação.

## Análise

Na figura abaixo, temos o valor mensal em reais transferido pelo govero federal
para Ensino Superior e Ciência e Tecnologia. No canto superior direito do gráfico
temos o gráfico das médias móveis referentes à estes mesmos valores. No gráfico
referente às médias móveis o período que vai do início das propagandas eleitorais
até o dia da eleição no segundo turno está sombreado em cinza. É possível notar
que os investimentos no ensino superior apresentaram um crescimento abrupto
antes deste período e, após o início da corrida eleitoral, uma queda vertiginosa.
Já os investimentos em Ciência e Tecnologia não aparentam apresentar o mesmo
comportamento, pois tais repasses decresceram sucessivamente desde 2011.

```{r fig1, fig.width = 10}
cores <- c('#3a5b3b', '#27ad2b')

ggplot(dados_br) +
  geom_line(aes(x = Data, y = Valor, color = `Nome Programa`), size = 1.05) +
  geom_point(aes(x = Data, y = Valor, color = `Nome Programa`), size = 1.5) +
  theme_bw() +
  theme(legend.position = 'bottom', 
        legend.direction = 'vertical',
        legend.title = element_blank(),
        text = element_text(family = 'share_tech')) +
  scale_y_continuous(labels =  scales::dollar_format(prefix = 'R$', big.mark = '.', zero.print = 2)) +
  scale_color_manual(values = cores) +
  labs(x = '', y = 'Valor (em Reais)') -> plot_serie

ggplot(dados_br) +
  geom_line(aes(x = Data, y = Media_Movel, color = `Nome Programa`), size = 1.05) +
  geom_rect(xmin = as.Date('2014/07/06'), xmax = as.Date('2014/10/26'), 
            ymin = 0, ymax = Inf, fill = 'gray', alpha = .01) +
  guides(color = F) +
  theme_bw() +
  theme(plot.background = element_rect(fill = 'transparent'),
        panel.background = element_rect(fill = 'transparent'),
        axis.ticks = element_blank(),
        axis.text = element_blank(),
        panel.grid = element_blank()) +
  scale_x_date(expand = c(0,0)) +
  scale_y_continuous(expand = c(0,0)) +
  scale_color_manual(values = cores) +
  labs(x = '', y = '') -> plot_mm

showtext::showtext_begin()
ggdraw() +
  draw_plot(plot_serie, x = 0, y = 0, width = 1, height = 1) +
  draw_plot(plot_mm, x = 0.55, y = 0.65, width = 0.45, height = 0.35) 
# draw_plot_label(c("A", "B"), c(0, 0.5), c(1, 0.92), size = 15)
showtext::showtext_end()

```

O valor repassado ao ensino superior nos 6 meses precedentes ao início
da propaganda eleitoral é `r razao1` maior do no período referente
aos 6 meses que sucedem o dia da votação no segundo turno. Eventualmente
pode-se argumentar que o investimento no ensino superior é maior no
período que vai de 6 de janeiro à 6 de julho, independentemente do ano. 
Entretanto, se compararmos os investimentos nesta mesma época do ano, 
o investimento em 2014 é: 

* `r razao2` maior que em 2012;
* `r razao3` maior que em 2013;
* `r razao4` maior que em 2016;
* `r razao5` maior que em 2017;

## Conclusão

Aparentemente, o período eleitoral impulsiona os repasses de verba do governo
federal para o ensino superior. O mesmo comportamento não é observado nas
transferências destinadas à ciência e tecnologia. Além disso, as duas áreas
apresentam um grande decréscimo na disponibilidade destes recursos nos últimos
anos, tendo a queda na ciência e tecnologia começado em um período anterior
ao ensino superior.


```{r serie_uf, fig.cap = 'Valores mensais de transferências discriminados por unidade federativa.', fig.height = 14, fig.width = 10}
# showtext::showtext_begin()
# ggplot(dados_uf) +
#   geom_line(aes(x = Data, y = Valor, color = `Nome Programa`)) +
#   geom_point(aes(x = Data, y = Valor, color = `Nome Programa`)) +
#   facet_geo( ~ `Sigla Unidade Federação`, grid = "br_states_grid1", scales = 'free_y') +
#   guides(color = F) +
#   scale_color_manual(values = cores) +
#   theme_bw() +
#   theme(legend.position = 'bottom', 
#         legend.direction = 'vertical',
#         legend.title = element_blank(),
#         axis.text.x = element_blank(),
#         text = element_text(family = 'share_tech'),
#         strip.background = element_rect(fill = 'transparent')) +
#   scale_y_continuous(labels =  scales::dollar_format(prefix = 'R$', big.mark = '.', zero.print = 2)) +
#   scale_color_manual(values = cores) +
#   theme(legend.position = 'bottom', legend.direction = 'vertical') %>% suppressWarnings()
# showtext::showtext_end()
```

# Referências

[Calendário eleitoral de 2014](http://www.tse.jus.br/eleitor-e-eleicoes/eleicoes/eleicoes-anteriores/eleicoes-2014/normas-e-decisoes/normas-e-documentacoes/resolucao-no-23.390)  

[IPCA](https://www.ibge.gov.br/estatisticas-novoportal/economicas/precos-e-custos/9256-indice-nacional-de-precos-ao-consumidor-amplo.html?=&t=o-que-e)  
