---
title: "Gastos com combustíveis utilizando o Cartão de Pagamentos do Governo Federal"
author: "Ana Júlia Alves"
date: 2018-07-13
categories: ["Gastos Governo", "Economia" , "Cartão de Pagamento do Governo Federal" , "Combustível"]
tags: ["Gastos-Governo", "Portal da Transparência", "Economia", "Combustível"]
slug: combustivel
banner: "img/banners/banner_aj.jpeg"
summary: "Análise dos gastos do Governo Federal com combustíveis entre os anos de 2014 a 2017"
output: html_document
---

```{r setup, include=FALSE}
knitr::opts_chunk$set(echo = FALSE, warning = FALSE, message = FALSE)
# knitr::opts_knit$set(base.dir = 'blog/2018/03/template/')
```

```{r pacotes}   
library(DT)
library(ggplot2)
library(knitr)
library(data.table)
library(dplyr)
library(ggplot2)
library(sqldf)
library(highcharter)
library(stringr)
```

## Gastos com combustível utilizando o Cartão de Pagamentos do Governo Federal

No último mês de maio vivemos uma das maiores crises de desabastecimento de 
combustível do Brasil, devido à paralisação de caminhoneiros por todo o território 
nacional. Pensando nisso decidimos analisar o comportamento dos servidores públicos 
no consumo de combustíveis com a utilização do Cartão de Pagamentos do Governo Federal 
(CPGF), também chamado de Cartão Corporativo. Os dados obtidos no Portal da 
Transparência correspondem aos anos de 2014 a 2017 e para analisá-los foram 
considerados todos os casos em que a palavra **_Posto_** apareceu no campo 
_Nome do Favorecido_. É importante considerar que não existe descrição do 
gasto nos dados fornecidos pelo portal e, portanto, os valores podem compreender 
qualquer espécie de compra dentro do estabelecimeno. Nesse caso, foi 
considerado que todo o gasto refere-se à compra de combustível. 

De acordo com a cartilha de [Perguntas e Respostas](https://www.cgu.gov.br/Publicacoes/orientacoes-aos-gestores/arquivos/suprimento-de-fundos-e-cartao-de-pagamento.pdf/#)
disponibilizada pela Controladoria Geral da União (CGU), podem ser realizadas 
com o CPGF despesas com combustíveis, lubrificantes, peças de reposição, 
pedágios, conserto de pneus e do próprio veículo, quando houver deslocamentos a 
serviço, fora da sede do servidor, em veículo oficial. 

## Visualizando os dados


```{r carregando dados}
table_fuel <- readRDS('data/table_fuel.rds')
```    
<br>


Como observado em [postagens anteriores](https://stats4good.github.io/veraz/post/2018/05/2018-05-25-cartao_corporativo/#) 
os gastos com o Cartão Corporativo têm apresentado uma tendência de queda ao 
longo dos últimos anos, o que refletiu no gasto total em relação ao consumo de 
combustíveis. No gráfico a seguir é possível observar uma redução de um pouco mais 
de um milhão de reais no período entre 2014 e 2017. É importante ainda destacar que 
durante a análise dos dados foi verificado que nos últimos anos ocorreu um aumento 
na utilização de serviços de carro particular por aplicativo e táxi, sendo esse um 
tema interessante para estudos posteriores.


```{r plot1}
table_fuel$Valor_Transacao <- as.numeric(table_fuel$Valor_Transacao)

soma_valor_fuel <- table_fuel %>%
  group_by(Ano_Extrato) %>%
  summarise(soma = round(sum(Valor_Transacao), 0))%>% 
  arrange(desc(soma))


highcharter::highchart() %>%
  hc_title(text = "Gasto com combustível por ano") %>%
  hc_xAxis(categories = unique(soma_valor_fuel$Ano_Extrato)) %>%
  hc_add_series(name = "Gasto com combustível",
                data = soma_valor_fuel,
                mapping = hcaes(y = soma, x = Ano_Extrato),
                type = "line") %>% 
  widgetframe::frameWidget()
```
<br>

O gasto médio por servidor público no ano de 2017 foi de 1.448,46 reais, sendo 
que as menores despesas são da ordem de 10,00 reais e a maior de aproximadamente 
46.000,00 reais. Embora em termos do valor total, o gasto com combustíveis tenha 
apresentado redução nos últimos anos, esse comportamento deve-se à redução do 
número de servidores públicos utilizando o CPGF.
Em 2014, 2.470 funcionários utilizaram o Cartão Corporativo em postos de gasolina, 
enquanto que em 2017, 1.549 funcionários públicos utilizaram o cartão nesses 
estabelecimentos. No gráfico a seguir é possível observar que em média o consumo 
por pessoa tem se mantido aproximadamente constante, inclusive em períodos de 
férias, como janeiro e julho. Além disso, é interessante observar o pico de 
consumo no mês de fevereiro em 2016 e 2017.

```{r plot2}
gasto_pessoa_anual <- table_fuel %>%
  dplyr::group_by(CPF_Portador,Mes_Extrato,Ano_Extrato) %>%
  dplyr::summarise(soma = sum(Valor_Transacao)) %>% 
  dplyr::arrange(desc(Mes_Extrato))  

gasto_mes_anual <- gasto_pessoa_anual %>%
  dplyr::group_by(Mes_Extrato,Ano_Extrato) %>%
  dplyr::summarise(media = mean(soma)) %>%
  dplyr::arrange(desc(Ano_Extrato,Mes_Extrato))  

highcharter::highchart() %>%
hc_title(text = "Gasto médio de combustível por por pessoa") %>%
hc_xAxis(categories = unique(gasto_mes_anual$`Mes_Extrato`)) %>%
hc_add_series(data = gasto_mes_anual,
              mapping = hcaes(y = media,x=`Mes_Extrato`,group = `Ano_Extrato`),
              type = "line") %>% 
  widgetframe::frameWidget()
```
<br>

No treemap a seguir temos os gastos com combustível à nível de Órgão Superior 
no ano de 2017. Nesse tipo de gráfico o tamanho do retângulo é proporcional à 
despesa. O Ministério do Planejamento, Desenvolvimento e Gestão e a Presidência 
da República são os órgãos que mais gastaram recursos, correspondendo a quase 40% 
dos gastos com combustível. 

```{r plot3}
table_fuel_2017 <- table_fuel %>% 
  dplyr::filter(Ano_Extrato == 2017)

gasto_org <- table_fuel_2017 %>%
  dplyr::group_by(Nome_Org_Sup) %>%
  dplyr::summarise(soma = sum(Valor_Transacao)) %>% 
  dplyr::arrange(desc(soma))   

highchart() %>% 
  hc_add_series(data = gasto_org, 
                mapping = hcaes(name = Nome_Org_Sup, value = soma),
                type = "treemap", colorByPoint = TRUE) %>% 
  widgetframe::frameWidget()
```
<br>

Como exemplificado em um [post anterior](https://stats4good.github.io/veraz/post/2018/06/2018-06-29-cpgf_alimentacao/#) 
existe uma hierarquia dentro do sistema público. Cada servidor está alocado em 
um Órgão Superior, um Órgão Subordinado e à uma Unidade Gestora. A seguir temos 
a lista dos Órgãos Superiores ordenados de forma decrescente de acordo com o 
gasto de recursos com combustível via cartão corporativo:

```{r mostra_dados1}
table_fuel_2017 <- table_fuel %>% 
  dplyr::filter(Ano_Extrato == 2017)

gasto_org <- table_fuel_2017 %>%
  dplyr::group_by(Nome_Org_Sup) %>%
  dplyr::summarise(Gasto= sum(Valor_Transacao)) %>% 
  dplyr::arrange(desc(Gasto)) 

DT::datatable(gasto_org,colnames = c("Órgão Superior","Gasto (em R$)")) %>% 
  widgetframe::frameWidget()
```

Além disso, apresentamos uma lista dos Órgãos Subordinados ordenados de acordo 
com o gasto de  recursos públicos em postos de gasolina:


```{r mostra_dados2}
table_fuel_2017 <- table_fuel %>% 
  dplyr::filter(Ano_Extrato == 2017)

gasto_org_sub <- table_fuel_2017 %>%
  dplyr::group_by(Nome_Org_Sub) %>%
  dplyr::summarise(soma = sum(Valor_Transacao)) %>% 
  dplyr::arrange(desc(soma))   

DT::datatable(gasto_org_sub,colnames = c("Órgão Subordinado","Gasto (em R$)")) %>% 
  widgetframe::frameWidget()
```


## Considerações Finais

De forma geral é possível observar uma queda significativa no gasto em postos de 
gasolina via Cartão de Pagamentos do Governo Federal. No entanto, como foi possível 
verificar o ticket médio tem se mantido constante, em torno de 500,00 reais por 
servidor público mensalmente. Como mencionado anteriormente, nos últimos anos foi 
observado na base um aumento de gastos do Cartão Corporativo com serviços de motorista 
particular por aplicativo e táxi. Esse comportamento pode explicar de certa forma a 
queda no gasto com combustível, mas conclusões mais concretas devem ser tomadas após 
um estudo dos dados do Portal da Transparência considerando essa abordagem.

# Referências

[Portal da Transparência](http://www.portaltransparencia.gov.br/)

[Orientações da CGU sobre gastos do CPGF](https://www.cgu.gov.br/Publicacoes/orientacoes-aos-gestores/arquivos/suprimento-de-fundos-e-cartao-de-pagamento.pdf/)